ACORDAO-COMPLETO-2389641

ACÓRDÃO 4724/2020 ATA 11/2020 - PRIMEIRA CÂMARA

VISTOS, relatados e discutidos estes autos de tomada de contas especial instaurada pela Caixa Econômica Federal (CAIXA) em desfavor do Sr. Agnaldo Machado dos Santos, em razão de omissão no dever de prestar contas dos recursos recebidos por meio do contrato de repasse CR.NR.0243741-85, firmado entre o Ministério das Cidades e o município de Maracanã/PA, e que tinha por objeto a “implantação ou melhoria de obras de infraestrutura urbana em municípios com até 100.000 habitantes”.
ACORDAM os ministros do Tribunal de Contas da União, reunidos em sessão da 1ª Câmara, ante as razões expostas pelo relator, em:
9.1. considerar revel, para todos os efeitos, com fundamento no art. 12, § 3º, da Lei 8.443/1992, o Sr. Agnaldo Machado dos Santos;
9.2. julgar irregulares, com fundamento nos arts. 1º, I, e 16, III, “a” e “c”, da Lei 8.443/1992 c/c os arts. 19 e 23, III, da mesma lei, e com arts. 1º, I, e 209, I e III, e 214, III, do RI/TCU, as contas do Sr. Agnaldo Machado dos Santos e condená-lo ao pagamento da quantia abaixo especificada, com a fixação do prazo de 15 (quinze) dias, a contar da notificação, para que comprove, perante este Tribunal (art. 214, III, “a”, do RI/TCU) , o recolhimento da dívida aos cofres do Tesouro Nacional, atualizada monetariamente e acrescida dos juros de mora, calculados a partir das datas discriminadas, até a data do recolhimento, na forma prevista na legislação em vigor:
	Data de ocorrência
	Valor histórico (R$) 

	20/7/2012
	221.563,59

9.3. aplicar ao Sr. Agnaldo Machado dos Santos a multa prevista no art. 57 da Lei 8.443/1992 c/c o art. 267 do RI/TCU, no valor de R$ 34.000,00 (trinta e quatro mil reais) , fixando-lhe o prazo de 15 (quinze) dias, a contar da notificação, para que comprove, perante este Tribunal (art. 214, III, “a”, do RI/TCU) , o recolhimento da dívida aos cofres do Tesouro Nacional, atualizada monetariamente desde a data do presente acórdão até a do efetivo recolhimento, se for paga após o vencimento, na forma da legislação em vigor;
9.4. autorizar, desde logo, nos termos do art. 28, II, da Lei 8.443/1992, a cobrança judicial das dívidas, caso não atendidas as notificações;
9.5. com fundamento no § 3º do art. 16 da Lei 8.443/1992, encaminhar cópia desta deliberação à Procuradoria da República no Pará, para a adoção das medidas que entender cabíveis.

Tomada de contas especial em razão de omissão no dever de prestar contas dos recursos recebidos por meio de contrato de repasse, que tinha por objeto a implantação ou melhoria de obras de infraestrutura urbana em municípios com até 100.000 habitantes.

Primeira Câmara

Município de Maracanã/PA.

3. Interessados/Responsáveis:
3.1. Interessado: Caixa Econômica Federal (00.360.305/0001-04).
3.2. Responsável: Agnaldo Machado dos Santos (XXX.090.852-XX).

13.1. Ministros presentes: Walton Alencar Rodrigues (Presidente), Benjamin Zymler, Bruno Dantas e Vital do Rêgo.
13.2. Ministros-Substitutos presentes: Augusto Sherman Cavalcanti e Weder de Oliveira (Relator).

WEDER DE OLIVEIRA

Transcrevo, com ajustes de forma, a instrução apresentada (peças 48, 49 e 50) pela Secretaria de Controle Externo de Tomada de Contas Especial (Secex-TCE) :
“Cuidam os autos de tomada de contas especial instaurada pela Caixa Econômica Federal, na condição de mandatária da Secretaria Executiva do Ministério das Cidades, em desfavor de Agnaldo Machado dos Santos (CPF: XXX.090.852-XX) , em razão de omissão no dever de prestar contas dos recursos recebidos por meio do contrato de repasse CR.NR.0243741-85, registro Siafi 607962 (peça 17) , firmado entre o Ministério das Cidades e o Município de Maracanã - PA, e que tinha por objeto o instrumento descrito como ‘implantação ou melhoria de obras de infraestrutura urbana em municípios com até 100.000 habitantes’.
HISTÓRICO
2.	Em 19/4/2018, com fundamento na IN/TCU 71/2012, alterada pela IN/TCU 76/2016 e DN/TCU 155/2016, o dirigente da Caixa autorizou a instauração da tomada de contas especial (peça 1) . O processo foi registrado no sistema e-TCE com o número 1286/2018.
3.	O Contrato de repasse CR.NR.0243741-85, registro Siafi 607962, foi firmado no valor de R$ 310.065,00, sendo R$ 295.300,00 à conta do concedente e R$ 14.765,00 referentes à contrapartida do convenente. Teve vigência de 31/12/2007 a 30/4/2015, com prazo para apresentação da prestação de contas em 30/6/2015. Os repasses efetivos da União totalizaram R$ 221.563,59 (peça 26) .
4.	O fundamento para a instauração da Tomada de Contas Especial, conforme consignado na matriz de responsabilização elaborada pelo tomador de contas, foi a constatação da seguinte irregularidade: 
‘Omissão no dever de prestar contas dos recursos transferidos pelo Ministério das Cidades (MCidades) ao município de Maracanã/PA, Contrato de Repasse 243.741-85/2007/MCidades/CAIXA.’
5.	O responsável arrolado na fase interna foi devidamente comunicado e, diante da ausência de justificativas suficientes para elidir a irregularidade e da não devolução dos recursos, instaurou-se a tomada de contas especial.
6.	No relatório (peça 35) , o tomador de contas concluiu que o prejuízo importaria no valor original de R$ 221.563,59, imputando-se a responsabilidade a Agnaldo Machado dos Santos, Prefeito, no período de 1/12/2006 a 31/12/2008 e 1/1/2009 a 31/12/2012, na condição de dirigente. 
7.	Em 31/7/2019, a Controladoria-Geral da União emitiu o relatório de auditoria (peça 36) , em concordância com o relatório do tomador de contas. O certificado de auditoria e o parecer do dirigente do órgão de controle interno concluíram pela irregularidade das presentes contas (peças 37 e 38) .
8.	Em 5/8/2019, o ministro responsável pela área atestou haver tomado conhecimento das conclusões contidas no relatório e certificado de auditoria, bem como do parecer conclusivo do dirigente do órgão de controle interno, manifestando-se pela irregularidade das contas, e determinou o encaminhamento do processo ao Tribunal de Contas da União (peça 39) .
9.	Na instrução inicial (peça 42) , analisando-se os documentos nos autos, concluiu-se pela necessidade de realização de citação e audiência para as irregularidades abaixo: 
9.1.	Irregularidade 1: não comprovação da boa e regular aplicação dos recursos federais repassados ao município de Maracanã - PA, em face da omissão no dever de prestar contas dos valores transferidos, no âmbito do contrato de repasse descrito como ‘implantação ou melhoria de obras de infraestrutura urbana em municípios com até 100 000 habitantes’, no período de 31/12/2007 a 30/4/2015, cujo prazo encerrou-se em 30/6/2015.
9.1.1.	Evidências da irregularidade: documentos técnicos presentes nas peças 17, 23, 18, 30, 31, 1 e 24.
9.1.2.	Normas infringidas: Constituição Federal (art. 70, parágrafo único) , Lei 8.443/1992 (art. 8º c/c art. 16, inc. III, alínea ‘a’) , Decreto-Lei 200/1967 (art. 93) , Decreto-Lei 201/1967 (art. 1º) , Lei 8.429/1992 (art.11, inc. VI) , Decreto 93.872/1986 (artigos 66, 145 e 148) , Portaria Interministerial MPDG/MF/CGU 424/2016 (art. 70, § 1º, inc. I) e demais normas específicas que definem os critérios e condições de execução do objeto e de prestação de contas dos recursos transferidos, dentre outras regras.
9.2.	Débito relacionado ao responsável Agnaldo Machado dos Santos (CPF: XXX.090.852-XX) :
	Data de ocorrência
	Valor histórico (R$) 

	20/7/2012
	221.563,59

9.2.1.	Cofre credor: Tesouro Nacional.
9.2.2.	Responsável: Agnaldo Machado dos Santos (CPF: XXX.090.852-XX) .
9.2.2.1.	Conduta: não demonstrar a boa e regular aplicação dos recursos federais recebidos e geridos por meio do instrumento em questão, no período de 31/12/2007 a 30/4/2015, em face da omissão na prestação de contas, cujo prazo encerrou-se em 30/6/2015.
9.2.2.2.	Nexo de causalidade: a conduta descrita impediu o estabelecimento do nexo causal entre as possíveis despesas efetuadas com os recursos recebidos, no âmbito do instrumento em questão, no período de 31/12/2007 a 30/4/2015.
9.2.2.3.	Culpabilidade: não há excludentes de ilicitude, de culpabilidade e de punibilidade; é razoável supor que o responsável tinha consciência da ilicitude de sua conduta; era exigível conduta diversa da praticada, qual seja, desincumbir-se do seu dever por meio da apresentação da prestação de contas no prazo e forma devidos. 
9.2.2.4.	Encaminhamento: citação.
9.3.	Irregularidade 2: não disponibilização das condições materiais mínimas e necessárias para que o seu sucessor pudesse apresentar a prestação de contas do contrato de repasse descrito como ‘implantação ou melhoria de obras de infraestrutura urbana em municípios com até 100 000 habitantes’, no período de 31/12/2007 a 30/4/2015, cujo prazo encerrou-se em 30/6/2015.
9.3.1.	Evidências da irregularidade: documentos técnicos presentes nas peças 17, 19, 20, 30, 33, 31 e 1.
9.3.2.	Normas infringidas: art. 37, caput, c/c o art. 70, parágrafo único, da Constituição da República Federativa do Brasil; art. 93, do Decreto-lei 200/1967; art. 66, do Decreto 93.872/1986; Cláusula Terceira, item 3.2 do ajuste.
9.3.3.	Responsável: Agnaldo Machado dos Santos (CPF: XXX.090.852-XX) .
9.3.3.1.	Conduta: não disponibilizar as condições materiais mínimas e necessárias para que o seu sucessor pudesse apresentar a prestação de contas.
9.3.3.2.	Nexo de causalidade: a conduta descrita impediu o estabelecimento do nexo causal entre as possíveis despesas efetuadas com os recursos recebidos, no âmbito do instrumento em questão, no período de 31/12/2007 a 30/4/2015.
9.3.3.3.	Culpabilidade: não há excludentes de ilicitude, de culpabilidade e de punibilidade; é razoável supor que o responsável tinha consciência da ilicitude de sua conduta; era exigível conduta diversa da praticada, qual seja, desincumbir-se do seu dever por meio da apresentação da prestação de contas no prazo e forma devidos. 
10.	Encaminhamento: audiência.
11.	Em cumprimento ao pronunciamento da unidade (peça 44) , foram efetuadas a citação e a audiência do responsável, nos moldes adiante:
a) Sr. Agnaldo Machado dos Santos - promovida a citação e audiência do responsável, conforme delineado adiante:
	Comunicação: Ofício 7912/2019 – Secex-TCE (peça 45) 
Data da Expedição: 17/9/2019
Data da Ciência: 23/9/2019 (peça 46) 
Nome Recebedor: José Negrão
Observação: Ofício enviado para o endereço do responsável, conforme pesquisa de endereço no Sistema da Receita Federal.
Fim do prazo para a defesa: 8/10/2019
	
12.	Conforme Despacho de Conclusão das Comunicações Processuais (peça 47) , informamos que as providências inerentes às comunicações processuais foram concluídas. 
13.	Transcorrido o prazo regimental, o responsável permaneceu silente, devendo ser considerado revel, nos termos do art. 12, §3º, da Lei 8.443/1992.
ANÁLISE DOS PRESSUPOSTOS DE PROCEDIBILIDADE DA IN/TCU 71/2012
Apreciação do Prejuízo ao Contraditório e Ampla Defesa
14.	Verifica-se que não houve o transcurso de mais de dez anos desde o fato gerador sem que tenha havido a notificação do responsável pela autoridade administrativa federal competente (art. 6º, inciso II, c/c art. 19 da IN/TCU 71/2012, modificada pela IN/TCU 76/2016) , uma vez que o fato gerador da irregularidade sancionada ocorreu em 1/7/2015, e o responsável foi notificado sobre as irregularidades pela autoridade administrativa competente conforme abaixo:
14.1.	Agnaldo Machado dos Santos, por meio do ofício acostado à peça 14, recebido em 24/7/2018, conforme AR (peça 10) .
Valor de Constituição da TCE
15.	Verifica-se, ainda, que o valor atualizado do débito apurado (sem juros) em 1/1/2017 é de R$ 303.852,31, portanto superior ao limite mínimo de R$ 100.000,00, na forma estabelecida conforme os arts. 6º, inciso I, e 19 da IN/TCU 71/2012, modificada pela IN/TCU 76/2016. 
OUTROS DÉBITOS NOS SISTEMAS DO TCU COM OS MESMOS RESPONSÁVEIS
16.	Informa-se que foi encontrado débito imputável aos responsáveis em outros processos no Tribunal:
Responsável	Processos
Agnaldo Machado dos Santos	Processo 007.345/2012-7 (RA, encerrado) , Processo 012.386/2016-2 (TCE, aberto) , Processo 003.381/2016-1 (TCE, encerrado) , Processo 028.314/2013-1 (TCE, encerrado) , Processo 017.500/2016-8 (SOLI, encerrado) , Processo 006.704/2017-4 (TCE, aberto) , Processo 008.276/2017-0 (TCE, encerrado) , Processo 018.505/2019-8 (TCE, aberto) , Processo 010.300/2019-8 (TCE, aberto) , Processo 027.284/2017-4 (CBEX, encerrado) , Processo 027.285/2017-0 (CBEX, encerrado) , Processo 027.286/2017-7 (CBEX, encerrado) , Processo 029.697/2018-2 (CBEX, encerrado) , Processo 033.615/2018-7 (TCE, aberto) , Processo 027.676/2017-0 (CBEX, encerrado) , Processo 027.677/2017-6 (CBEX, encerrado) e Processo 012.157/2018-0 (TCE, aberto) 
17.	A tomada de contas especial está, assim, devidamente constituída e em condição de ser instruída.
EXAME TÉCNICO
Da validade das notificações:
18.	Preliminarmente, cumpre tecer breves considerações sobre a forma como são realizadas as comunicações processuais no TCU. A esse respeito, destacam-se o art. 179, do Regimento Interno do TCU (Resolução 155, de 4/12/2002) e o art. 4º, inciso III, § 1º, da Resolução TCU 170, de 30 de junho de 2004, in verbis:
‘Art. 179. A citação, a audiência ou a notificação, bem como a comunicação de diligência, far-se-ão:
I - mediante ciência da parte, efetivada por servidor designado, por meio eletrônico, fac-símile, telegrama ou qualquer outra forma, desde que fique confirmada inequivocamente a entrega da comunicação ao destinatário;
II - mediante carta registrada, com aviso de recebimento que comprove a entrega no endereço do destinatário;
III - por edital publicado no Diário Oficial da União, quando o seu destinatário não for localizado
 (...) 
Art. 3º As comunicações serão dirigidas ao responsável, ou ao interessado, ou ao dirigente de órgão ou entidade, ou ao representante legal ou ao procurador constituído nos autos, com poderes expressos no mandato para esse fim, por meio de:
I - correio eletrônico, fac-símile ou telegrama;
II - servidor designado;
III - carta registrada, com aviso de recebimento;
IV - edital publicado no Diário Oficial da União, quando o seu destinatário não for localizado, nas hipóteses em que seja necessário o exercício de defesa.
Art. 4º. Consideram-se entregues as comunicações:
I - efetivadas conforme disposto nos incisos I e II do artigo anterior, mediante confirmação da ciência do destinatário;
II - realizadas na forma prevista no inciso III do artigo anterior, com o retorno do aviso de recebimento, entregue comprovadamente no endereço do destinatário;
III - na data de publicação do edital no Diário Oficial da União, quando realizadas na forma prevista no inciso IV do artigo anterior.
§ 1º O endereço do destinatário deverá ser previamente confirmado mediante consulta aos sistemas disponíveis ao Tribunal ou a outros meios de informação, a qual deverá ser juntada ao respectivo processo.’
19.	Bem se vê, portanto, que a validade da citação via postal não depende de que o aviso de recebimento seja assinado pelo próprio destinatário da comunicação, o que dispensa, no caso em tela, a entrega do AR em ‘mãos próprias’. A exigência da norma é no sentido de o Tribunal verificar se a correspondência foi entregue no endereço correto, residindo aqui a necessidade de certeza inequívoca. 
20.	Não é outra a orientação da jurisprudência do TCU, conforme se verifica dos julgados a seguir transcritos:
‘São válidas as comunicações processuais entregues, mediante carta registrada, no endereço correto do responsável, não havendo necessidade de que o recebimento seja feito por ele próprio (Acórdão 3648/2013-TCU-Segunda Câmara, Relator Ministro JOSÉ JORGE) ;
É prescindível a entrega pessoal das comunicações pelo TCU, razão pela qual não há necessidade de que o aviso de recebimento seja assinado pelo próprio destinatário. Entregando se a correspondência no endereço correto do destinatário, presume-se o recebimento da citação. (Acórdão 1019/2008-TCU-Plenário, Relator Ministro BENJAMIN ZYMLER) ;
As comunicações do TCU, inclusive as citações, deverão ser realizadas mediante Aviso de Recebimento - AR, via Empresa Brasileira de Correios e Telégrafos, bastando para sua validade que se demonstre que a correspondência foi entregue no endereço correto. (Acórdão 1526/2007-TCU-Plenário, Relator Ministro AROLDO CEDRAZ) .’
21.	A validade do critério de comunicação processual do TCU foi referendada pelo Supremo Tribunal Federal, nos termos do julgamento do MS-AgR 25.816/DF, por meio do qual se afirmou a desnecessidade da ciência pessoal do interessado, entendendo-se suficiente a comprovação da entrega do ‘AR’ no endereço do destinatário:
‘Ementa: agravo regimental. Mandado de segurança. Desnecessidade de intimação pessoal das decisões do tribunal de contas da união. art. 179 do regimento interno do TCU. Intimação do ato impugnado por carta registrada, iniciado o prazo do art. 18 da lei nº 1.533/51 da data constante do aviso de recebimento. Decadência reconhecida. Agravo improvido.
O envio de carta registrada com aviso de recebimento está expressamente enumerado entre os meios de comunicação de que dispõe o Tribunal de Contas da União para proceder às suas intimações.
O inciso II do art. 179 do Regimento Interno do TCU é claro ao exigir apenas a comprovação da entrega no endereço do destinatário, bastando o aviso de recebimento simples.’
22.	Nos processos do TCU, a revelia não leva à presunção de que seriam verdadeiras todas as imputações levantadas contra os responsáveis, diferentemente do que ocorre no processo civil, em que a revelia do réu opera a presunção da verdade dos fatos narrados pelo autor. Dessa forma, a avaliação da responsabilidade do agente não pode prescindir da prova existente no processo ou para ele carreada. 
23.	Ao não apresentar sua defesa, o responsável deixou de produzir prova da regular aplicação dos recursos sob sua responsabilidade, em afronta às normas que impõem aos gestores públicos a obrigação legal de, sempre que demandados pelos órgãos de controle, apresentar os documentos que demonstrem a correta utilização das verbas públicas, a exemplo do contido no art. 93 do Decreto-Lei 200/1967: ‘Quem quer que utilize dinheiros públicos terá de justificar seu bom e regular emprego na conformidade das leis, regulamentos e normas emanadas das autoridades administrativas competentes.’ 
24.	Mesmo as alegações de defesa não sendo apresentadas, considerando o princípio da verdade real que rege esta Corte, procurou-se buscar, em manifestações do responsável na fase interna desta Tomada de Contas Especial, se havia algum argumento que pudesse ser aproveitado a seu favor. 
25.	Os argumentos apresentados na fase interna (peça 4) não elidem as irregularidades apontadas.
26.	Em consulta aos sistemas corporativos do instaurador (por exemplo: Siconv, SIGPC etc.) , não foram encontradas informações acerca de eventual prestação de contas apresentada. 
27.	Conforme se observa no extrato bancário (peça 23, p. 3) , realmente, os recursos foram utilizados em 23/7/2012, portanto, na gestão do Sr. Agnaldo, sendo dele, sem dúvidas, a responsabilidade de comprovar a boa e regular aplicação da verba, recaindo sobre ele, por conseguinte, o débito apontado, haja vista a omissão referida. 
28.	Nos termos da Decisão 225/2000-TCU-2ª Câmara, rel. Adylson Motta, a não comprovação da boa e regular aplicação dos recursos autoriza a presunção de irregularidade na sua utilização, redundando, por conseguinte, em imputação de débito ao gestor responsável.
29.	Em se tratando de processo em que a parte interessada não se manifestou acerca das irregularidades imputadas, não há elementos para que se possa efetivamente aferir e reconhecer a ocorrência de boa-fé na conduta dos responsáveis, podendo este Tribunal, desde logo, proferir o julgamento de mérito pela irregularidade das contas, conforme os termos dos §§ 2º e 6º do art. 202 do Regimento Interno do TCU. (Acórdão 2064/2011-TCU-Primeira Câmara (relator: Ubiratan Aguiar) , 6.182/2011-TCU-1ª Câmara (relator: Weber de Oliveira) , 4.072/2010-TCU-1ª Câmara (Relator: Valmir Campelo) , 1.189/2009-TCU-1ª Câmara (Relator: Marcos Bemquerer) , 731/2008-TCU-Plenário (Relator: Aroldo Cedraz) .
30.	Dessa forma, o responsável deve ser considerado revel, nos termos do art. 12, §3º, da Lei 8.443/1992, devendo as contas serem julgadas irregulares, condenando-o ao débito apurado e aplicando-lhe a multa prevista no art. 57 da Lei 8.443/1992.
Prescrição da Pretensão Punitiva
31.	Vale ressaltar que a pretensão punitiva do TCU, conforme Acórdão 1441/2016-TCU-Plenário, Relator: Benjamin Zymler, que uniformizou a jurisprudência acerca dessa questão, subordina-se ao prazo geral de prescrição indicado no art. 205 do Código Civil, que é de dez anos, contado da data de ocorrência da irregularidade sancionada, nos termos do art. 189 do Código Civil, sendo este prazo interrompido pelo ato que ordenar a citação, a audiência ou a oitiva do responsável.
32.	No caso em exame, não ocorreu a prescrição, uma vez que a irregularidade sancionada ocorreu em 1/7/2015, e o ato de ordenação da citação ocorreu em 31/8/2019.
Cumulatividade de multas 
33.	Quanto à possibilidade de aplicação cumulativa das multas dos arts. 57 e 58, inciso I, da Lei 8.443/1992, ainda que seja adequada a realização de citação e audiência do responsável, por força do disposto no art. 209, §4º, do Regimento Interno do TCU, o Tribunal reconhece que existe relação de subordinação entre as condutas de ‘não comprovação da aplicação dos recursos’ e de ‘omissão na prestação de contas’, sendo a primeira consequência da segunda, o que enseja, na verificação das duas irregularidades, a aplicação da multa do art. 57, com o afastamento da multa do art. 58, inciso I, em atenção ao princípio da absorção (Acórdão 9579/2015-TCU-Segunda Câmara, Relator Ministro Vital do Rêgo; Acórdão 2469/2019-TCU-Primeira Câmara, Relator Ministro Augusto Sherman) .
34.	Conforme leciona Cezar Bitencourt (Tratado de Direito Penal: parte geral - 8ª Edição - São Paulo: Saraiva, 2003. Pg. 565) , na absorção, ‘ (...) a pena do delito mais grave absorve a pena do delito menos grave, que deve ser desprezada’. No caso concreto, a ‘omissão no dever de prestar contas’, embora seja uma irregularidade autônoma, funciona como fase ou meio para a consecução da ‘não comprovação da aplicação dos recursos’, havendo clara relação de interdependência entre essas condutas. Dessa forma, recaindo as duas ocorrências num mesmo gestor, deve prevalecer a pena do delito mais grave, qual seja, a multa do art. 57, da Lei 8.443/1992.
35.	Todavia, considerando a possibilidade de afastamento da multa do 57, propõe-se informar ao responsável Sr. Agnaldo Machado dos Santos (CPF: XXX.090.852-XX) que, caso se demonstre, por via recursal, a correta aplicação dos recursos mas não se justifique a omissão da prestação de contas, o débito poderá ser afastado, mas permanecerá a irregularidade das contas, dando-se ensejo à aplicação da multa prevista no art. 58, inciso I, da Lei 8.443/1992;
CONCLUSÃO
36.	Em face da análise promovida na seção ‘Exame Técnico’, verifica-se que o responsável não logrou comprovar a boa e regular aplicação dos recursos. E, instado a se manifestar, optou pelo silêncio, configurando a revelia, nos termos do § 3º, do art. 12, da Lei 8.443/1992.
37.	Vale ressaltar que a jurisprudência pacífica nesta Corte é no sentido da imprescritibilidade das ações de ressarcimento ao erário (Súmula TCU 282) . Dessa forma, identificado dano ao erário, deve se instaurar e julgar o processo de tomada de contas especial para responsabilizar seus agentes causadores, respeitando o direito ao contraditório e à ampla defesa, independentemente de quando ocorreram os atos impugnados.
38.	Verifica-se também que não houve a prescrição da pretensão punitiva, conforme análise já realizada.
39.	Tendo em vista que não constam dos autos elementos que permitam reconhecer a boa-fé do responsável, sugere-se que as suas contas sejam julgadas irregulares, nos termos do art. 202, § 6º, do Regimento Interno do TCU, com a imputação do débito atualizado monetariamente e acrescido de juros de mora, nos termos do art. 202, §1º do Regimento Interno do TCU, descontado o valor eventualmente recolhido, com a aplicação da multa prevista no art. 57 da Lei 8.443/1992.
40.	Por fim, como não houve elementos que pudessem modificar o entendimento acerca das irregularidades em apuração, mantém-se a matriz de responsabilização presente na peça 41.
PROPOSTA DE ENCAMINHAMENTO
41.	Diante do exposto, submetemos os autos à consideração superior, propondo ao Tribunal:
a)	considerar revel o responsável Agnaldo Machado dos Santos (CPF: XXX.090.852-XX) , para todos os efeitos, dando-se prosseguimento ao processo, com fulcro no art. 12, § 3º, da Lei 8.443/1992; 
b)	julgar irregulares, nos termos dos arts. 1º, inciso I, 16, inciso III, alíneas a e c, da Lei 8.443/1992, c/c os arts. 19 e 23, inciso III, da mesma Lei, as contas do responsável Agnaldo Machado dos Santos (CPF: XXX.090.852-XX) , condenando-o ao pagamento da importância a seguir especificada, atualizada monetariamente e acrescida dos juros de mora, calculada a partir da data discriminada até a data da efetiva quitação do débito, fixando-lhe o prazo de quinze dias, para que comprove, perante o Tribunal, o recolhimento da referida quantia aos cofres do Tesouro Nacional, nos termos do art. 23, inciso III, alínea ‘a’, da citada lei, c/c o art. 214, inciso III, alínea ‘a’, do Regimento Interno do TCU;  
Débito relacionado ao responsável Agnaldo Machado dos Santos (CPF: XXX.090.852-XX) :
	Data de ocorrência
	Valor histórico (R$) 

	20/7/2012
	221.563,59

Valor atualizado do débito (com juros) em 6/11/2019: R$ 373.975,96
c)	aplicar ao responsável Sr. Agnaldo Machado dos Santos (CPF: XXX.090.852-XX) , a multa prevista no art. 57 da Lei 8.443/1992 c/c o art. 267 do Regimento Interno do TCU, fixando-lhe o prazo de quinze dias, a contar da notificação, para que comprove, perante o Tribunal (art. 214, III, alínea ‘a’, do Regimento Interno do TCU) , o recolhimento da dívida aos cofres do Tesouro Nacional, atualizada monetariamente desde a data do acórdão que vier a ser proferido por este Tribunal até a do efetivo recolhimento, se pagas após o vencimento, na forma da legislação em vigor;
d)	informar ao responsável Sr. Agnaldo Machado dos Santos (CPF: XXX.090.852-XX) que, caso se demonstre, por via recursal, a correta aplicação dos recursos mas não se justifique a omissão da prestação de contas, o débito poderá ser afastado, mas permanecerá a irregularidade das contas, dando-se ensejo à aplicação da multa prevista no art. 58, inciso I, da Lei 8.443/1992;
e)	autorizar, desde logo, a cobrança judicial das dívidas, caso não atendidas a notificação, na forma do disposto no art. 28, inciso II, da Lei 8.443/1992;
f)	autorizar também, desde logo, se requerido, com fundamento no art. 28, inciso I, da Lei 8.443, de 1992, c/c o art. 217, §§ 1º e 2º do Regimento Interno do TCU, o parcelamento da (s) dívida (s) em até 36 parcelas, incidindo, sobre cada parcela, corrigida monetariamente, os correspondentes acréscimos legais, fixando-lhe o prazo de quinze dias, a contar do recebimento da notificação, para comprovar, perante o Tribunal, o recolhimento da primeira parcela, e de trinta dias, a contar da parcela anterior, para comprovar os recolhimentos das demais parcelas, devendo incidir, sobre cada valor mensal, atualizado monetariamente, os juros de mora devidos, no caso do débito, na forma prevista na legislação em vigor, alertando o responsável de que a falta de comprovação do recolhimento de qualquer parcela importará o vencimento antecipado do saldo devedor, nos termos do § 2º do art. 217 do Regimento Interno deste Tribunal; 
g)	enviar cópia do Acórdão a ser prolatado, bem como do Relatório e do Voto que o fundamentarem à Procuradoria da República no Estado do PA, nos termos do § 3º do art. 16 da Lei 8.443/1992, c/c o § 7º do art. 209 do Regimento Interno do TCU, para adoção das medidas cabíveis; e
h)	enviar cópia do Acórdão que vier a ser proferido ao Caixa Econômica Federal (mandatária No (a) Secretaria Executiva do Ministério das Cidades) e ao responsável, para ciência, informando que a presente deliberação, acompanhada do Relatório e do Voto que a fundamenta, está disponível para a consulta no endereço www.tcu.gov.br/acordaos, além de esclarecer que, caso requerido, o TCU poderá fornecer sem custos as correspondentes cópias, de forma impressa.”
O representante do MP/TCU (peça 51) , subprocurador-geral Lucas Rocha Furtado, concordou com a proposta da unidade instrutiva.
	É o relatório.

não há.

Subprocurador-Geral Lucas Rocha Furtado.

TOMADA DE CONTAS ESPECIAL. CONTRATO DE REPASSE. MINISTÉRIO DAS CIDADES. OMISSÃO. CITAÇÃO. REVELIA. CONTAS IRREGULARES. DÉBITO. MULTA. COMUNICAÇÕES.

TOMADA DE CONTAS ESPECIAL (TCE)

Secretaria de Controle Externo de Tomada de Contas Especial (Secex-TCE).

Trata-se de tomada de contas especial instaurada pela Caixa Econômica Federal (Caixa) em desfavor do Sr. Agnaldo Machado dos Santos, em razão de omissão no dever de prestar contas da aplicação dos recursos recebidos por meio do contrato de repasse CR.NR.0243741-85[footnoteRef:2], firmado entre o antigo Ministério das Cidades e o município de Maracanã/PA, e que tinha por objeto a “implantação ou melhoria de obras de infraestrutura urbana em municípios com até 100.000 habitantes”. [2:  Peça 17.] 
2. Os recursos federais foram previstos em R$ 295.300,00, acrescidos de contrapartida no montante de R$ 14.765,00 e se destinavam, especificamente, a realização de obras e serviços de pavimentação asfáltica, meio-fio com lâmina d’água em concreto pré-moldado e calçadas em concreto simples em diversas vias do referido município, e com previsão de execução de 4 (quatro) meses[footnoteRef:3]. [3:  Peça 15.] 
3. O valor desbloqueado, no entanto, foi de R$ 221.563,59[footnoteRef:4], correspondente a 75,03% da obra executada, situação constatada por relatório de acompanhamento de engenharia[footnoteRef:5]. O ajuste vigeu de 31/12/2007 a 30/4/2015, com prazo para apresentação da prestação de contas em 30/6/2015[footnoteRef:6]. [4:  Peça 26.]  [5:  Peça 22.]  [6:  Peça 35.] 
4. Diante do não encaminhamento da prestação de contas ao término da data especificada, o responsável foi notificado a respeito, mas não apresentou justificativa nem providenciou o recolhimento do valor repassado[footnoteRef:7], o que resultou na instauração da devida tomada de contas especial. [7:  Peça 35, item 8.] 
5. Foi constatado, também, que a prefeita sucessora, Sra. Raimunda da Costa Araújo, representou ao Ministério Público Federal no Pará, acerca da ausência de documentação hábil à prestação de contas do referido contrato de repasse, o qual, por conseguinte, ajuizou a devida ação judicial com vistas ao ressarcimento do dano ao erário[footnoteRef:8]. Essa situação levou ao afastamento de sua responsabilidade pela não apresentação da prestação de contas. [8:  Peça 30.] 
6. O relatório do tomador de contas especial[footnoteRef:9] apontou, como motivo para a instauração da tomada de contas especial e impugnação total das despesas, a omissão no dever de prestar contas, e débito de R$ 221.563,59, imputado, exclusivamente, ao Sr. Agnaldo Machado dos Santos. [9:  Peça 35.] 
7. Diante dos elementos acostados aos autos, a Secex-TCE concluiu pela existência do dano e promoveu a citação do responsável, bem como a audiência em razão da omissão[footnoteRef:10]. [10:  Peça 42, 43 e 44.] 
8. Devidamente cientificado, o Sr. Agnaldo Machado dos Santos [footnoteRef:11] não apresentou alegações de defesa ou razões de justificativa, impondo-se considerá-lo revel. [11:  Peças 45 e 46.] 
9. Em razão da ausência de elementos que pudessem levar à conclusão sobre a boa e regular a aplicação dos recursos repassados, a Secex-TCE propôs[footnoteRef:12] que as contas do responsável fossem julgadas irregulares, atribuindo-lhe o débito apurado, bem como a aplicação da sanção prevista no art. 57 da Lei 8.443/1992. [12:  Peças 48, 49 e 50.] 
10. O representante do MP/TCU, subprocurador-geral Lucas Rocha Furtado, endossou o encaminhamento proposto[footnoteRef:13]. [13:  Peça 51.] 
II
11. Concordo com a análise empreendida pela Secex-TCE, corroborada pelo representante do MP/TCU, a qual adoto como fundamento para minhas razões de decidir.
12. Cabe destacar que o responsável, em razão do ajuizamento da ação civil pública de improbidade administrativa feita pelo Ministério Público Federal, após provocação de sua sucessora, foi condenado judicialmente ao ressarcimento de 25% dos recursos repassados, visto que foi considerada incontroversa a execução de 75% da obra. Portanto, em nenhum momento ficou comprovado judicialmente que os recursos repassados foram efetivamente aplicados na execução da obra.
13. O que se verifica nos autos é que o responsável não recebeu a totalidade dos recursos previstos, apenas 75,03%, liberados após constatação, pela CAIXA, da execução deste percentual da obra. Não é admissível, portanto, que essa Corte o condene ao ressarcimento de recursos que não lhe foram transferidos.
14. O fato de o magistrado entender que a parcela correspondente aos 75,03% não pode ser cobrada do réu condenado, entretanto, não obriga o Tribunal a entender da mesma maneira, visto que decorrem de motivos diferentes.
15. Na situação presente, a falta de prestação de contas impede o estabelecimento de nexo de causalidade entre recursos repassados e a execução física da obra, o que configura a ocorrência de dano ao erário e impõe a condenação em débito do responsável, pela totalidade do valor repassado, conforme jurisprudência desta Corte.
16. Também não seria o caso de condenação solidária do ente federado, visto não haver comprovação de que os recursos transferidos tenham sido utilizados na obra, devido à ausência de nexo causal, ou em qualquer outra ação em prol do município.
17. Inexistindo elementos que permitam concluir pela boa e regular aplicação dos recursos repassados, considero que o responsável deva ter suas contas julgadas irregulares e que seja condenado em débito, aplicando-lhe a multa prevista no art. 57 da Lei 8.442/1992.
Diante do exposto, manifesto-me pela aprovação do acórdão que ora submeto à apreciação deste Colegiado. 
TCU, Sala das Sessões Ministro Luciano Brandão Alves de Souza, em 20 de abril de 2020.
Weder de Oliveira 
Relator